臺灣高等法院刑事判決
109年度上更一字第155號
上  訴  人  
即  被  告  林志強



上列上訴人即被告因違反毒品危害防制條例案件，不服臺灣新北
地方法院107年度審訴字第1621號，中華民國107年10月3日第一
審判決（起訴案號：臺灣新北地方檢察署107年度毒偵字第1796
號、第3459號），提起上訴，經本院判決後，由最高法院發回更
審，本院判決如下：
    主  文
原判決關於施用第一級毒品罪部分，除沒收外撤銷。
甲○○被訴施用第一級毒品部分，公訴不受理。
其他（即施用第一級毒品罪之沒收宣告部分）上訴駁回。
    理  由
一、本院審理範圍：本案檢察官起訴被告甲○○涉犯毒品危害防制
    條例第10條第1項之施用第一級毒品罪（起訴書犯罪事實一㈠
    ）、第10條第2項之施用第二級毒品罪（起訴書犯罪事實一㈡
    ）、第11條第3項之持有第一級毒品純質淨重10公克以上罪
    （起訴書犯罪事實一㈢）等罪嫌。嗣經原審審理均判處罪刑
    後，被告不服原判決提起上訴，檢察官則未提起上訴，復經
    本院以108年度上訴字第239號案件審理（下稱本院前審）後
    ，判決上訴駁回，被告不服本院前審判決，全部提起上訴，
    經最高法院以109年度台上字第4607號判決，撤銷本院前審
    判決關於被告施用第一級毒品部分（含沒收），發回本院更
    審。從而，原判決關於施用第二級毒品罪、持有第一級毒品
    純質淨重10公克以上罪部分，均業經判決確定，本院審理範
    圍則係原判決關於施用第一級毒品罪（起訴書犯罪事實一㈠
    ）部分。
二、公訴意旨略以：被告甲○○基於施用第一級毒品海洛因之犯意
    ，於民國107年2月12日中午12時許，在新北市○○區○○街00號
    5樓居所，以針筒注射之方式，施用第一級毒品海洛因。嗣
    於同日16時20分許，在上開居所為警查獲，並扣得海洛因3
    包（驗前淨重合計5.05公克），經採集尿液送驗結果，呈嗎
    啡陽性反應。因認被告涉犯毒品危害防制條例第10條第1項
    之施用第一級毒品罪等語。
三、按起訴之程序違背規定者，應諭知不受理之判決，並得不經
    言詞辯論為之，刑事訴訟法第303條第1款、第307條分別定
    有明文。次按109年1月15日修正公布、同年7月15日施行之
    毒品危害防制條例第20條第3項規定，犯第10條之罪於觀察
    、勒戒或強制戒治執行完畢釋放後，3年後再犯第10條之罪
    者，適用本條前2項之規定。上開所謂「3年後再犯」，只要
    本次再犯（不論修正施行前、後）距最近1次觀察、勒戒或
    強制戒治執行完畢釋放，已逾3年者，即該當之，不因其間
    有無犯第10條之罪經起訴、判刑或執行而受影響。其理由略
    以：㈠、87年5月20日毒品條例公布施行後之刑事政策，對於
    施用毒品者，已揚棄純粹的犯罪觀，雖強調「除刑不除罪」
    之理念，認為施用毒品者具有「病患性犯人」之特質，惟囿
    於當時戒治及醫療體系均不完整、專業人員欠缺且戒毒知識
    尚有不足，社會大眾仍視施用毒品者為「犯人」而非「病患
    」，暨相關戒毒及事後之追蹤、輔導配套措施亦不完備，其
    刑事政策明顯將施用毒品者偏向「犯人」身分處理，導致監
    獄人滿為患，且施用毒品人口不減反增。為此，戒毒政策不
    得不改弦易轍，開始正視施用毒品者實屬「病患」之特質。
    先於97年新增毒品條例第24條附命完成戒癮治療緩起訴制度
    ，確立「附命完成戒癮治療緩起訴處分」及「觀察、勒戒或
    強制戒治」雙軌治療模式。本次修正之毒品條例第20條第3 
    項及第23條第2項，雖僅將原條文之再犯期間由「5 年」改
    為「3年」，惟鑑於將施用毒品者監禁於監獄內，僅能短期
    間防止其接觸毒品，因慣用毒品產生之「心癮」根本無法根
    除，並慮及毒品條例施行多年累積之戒毒經驗及實效，暨逐
    步擴充之醫療、戒癮機構、專業人力、社區支援系統等資源
    ，尤以本次毒品條例第24條修正，擴大檢察官對施用毒品者
    附條件緩起訴處分之範圍，使其能視個案具體情形給予適當
    多元社區處遇。本次修正後對於施用毒品者之思維，自應與
    時俱進，擺脫以往側重於「犯人」身分之處罰，著重其為「
    病患」之特質，並以「治療」疾病為出發點，重新評價前揭
    所謂「3年後再犯」之意義。㈡、毒品戒除不易，須經長期且
    持續之治療，施用毒品者既被視為「病患性犯人」，最佳處
    遇方式即為治療。對於施用毒品者之治療方式，有機構外之
    處遇（如自行赴醫院戒癮、附命完成戒癮治療緩起訴處分等
    ），或機構內之觀察、勒戒或強制戒治；至對施用毒品者科
    以刑罰，無非在運用刑罰之一般預防功能以嚇阻毒品之施用
    。監獄為執行場所而非戒癮專責機構，針對施用毒品者及其
    再犯之特性，法務部於106年12月5日頒訂之「科學實證之毒
    品犯處遇模式計畫」，目的即是積極引進地區醫療體系之協
    助，提供毒癮戒治，落實社區追蹤輔導及治療之銜接，俾修
    復創傷、預防再犯。惟刑罰因涉及人身自由之基本權，故於
    施用毒品初犯時皆以傳統之機構外或機構內處遇方式治療，
    如再施用毒品時，始科以刑事責任。而當刑罰處遇仍不能有
    效幫助施用毒品者改善惡習時，即表示無法以此方式發揮治
    療效果，若繼續施以刑罰只具懲罰功能，不僅無法戒除毒癮
    ，更漸趨與社區隔離，有礙其復歸社會。基於憲法應保障人
    民之生存權，及根據每個國民生存照顧需要提供基本給付之
    理念，為協助施用毒品者戒除毒癮復歸社會，對於經監獄監
    禁處遇後仍再犯之施用毒品者，更應恢復以機構內、外之治
    療協助其戒除毒癮。此即本次修正毒品條例第20條第3項關
    於施用毒品者所謂「3年後再犯」係何所指
　　之立法真諦。除檢察官優先適用第24條命附條件緩起訴處分
    處遇（不論幾犯，亦無年限）外，對於施用毒品初犯者，應
    適用第20條第1 項、第2 項為機構內之觀察、勒戒或強制戒
    治；若於上開機構內處遇執行完畢釋放後，於「3年內再犯
    」者，依第23條第2 項規定，應依法追訴；倘於「3年後再
    犯」自應再回歸到傳統醫療體系機構內重為觀察、勒戒或強
    制戒治之治療。是對於戒除毒癮不易者，唯有以機構內、外
    處遇及刑事制裁等方式交替運用，以期能控制或改善其至
    完全戒除毒癮（最高法院109年度台上字第3826號判決意旨
    參照）。另新修正毒品危害防制條例第35條之1之立法理由
    固敘明「若該等案件於修正施行前已繫屬於法院或少年法院
    （地方法院少年法庭）者，為求程序之經濟，法院或少年法
    院（地方法院少年法庭）應依修正施行後之規定處理，即應
    依職權為觀察、勒戒或強制戒治之裁定。」就修正施行前已
    繫屬於法院之案件如何處理予以說明，法院固應予以尊重，
    然已脫逸法條本文之文義，無從據此認檢察官之「起訴」即
    為「觀察勒戒之聲請」，且未將現行第24條第1項檢察官得
    依職權為附命完成戒癮治療之緩起訴處分之情形納入考量，
    剝奪被告受有附命完成戒癮治療之緩起訴處分等非拘束人身
    自由處分之權益，故於此情形法院自不宜逕依前揭第35條之
    1第2款後段規定，遽予認定有應為不起訴處分之情形，逕為
    命觀察、勒戒或強制戒治之裁定。
四、經查：被告甲○○前因施用毒品案件，經臺灣新北地方法院以
    92年度毒聲字第2639號裁定送觀察、勒戒後，認無繼續施用
    毒品之傾向，於93年2月27日釋放出所，並由臺灣新北地方
    檢察署檢察官以93年度毒偵緝字第68、69號為不起訴處分確
    定；復多次因施用毒品案件，經法院判刑確定等情，有本院
    被告前案紀錄表在卷可稽。查被告被訴於107年2月12日中午
    12時許，犯施用第一級毒品犯行，然被告行為後，毒品危害
    防制條例業於109年1月15日修正、同年7月15日施行，新修
    正毒品危害防制條例第35條之1第2款前段規定，修正施行前
    犯同條例第10條之罪之案件，於該條例施行後，審判中，由
    法院或少年法院（地方法院少年法庭）依修正後規定處理。
    故犯同條例第10條第1項、第2項之施用第一級、第二級毒品
    罪者，不論行為係在修正前或修正後，法院審判中之案件均
    應依新法規定處理。而被告施用毒品時間，顯與其最近1次
    因施用毒品而經觀察勒戒執行完畢（93年2月27日）相距已
    逾3年，依前述規定及說明，本案即應再予觀察、勒戒或強
    制戒治，或由檢察官依職權為附命完成戒癮治療之緩起訴處
    分，不得逕行起訴。檢察官前依修正前毒品危害防制條例規
    定提起公訴，起訴程序固未違背當時之規定，然依新修正毒
    品危害防制條例規定，本案已不得追訴，檢察官逕行起訴，
    其起訴程序即已違背規定，應諭知不受理判決。
五、原審認定被告犯行明確，據以論罪科刑，固非無據，惟未及
    審酌毒品危害防制條例第20條第3項規定業已修正，被告被
    訴於前揭時間施用第一級毒品犯行，已不得逕行起訴，本案
    起訴程序違背規定，應為不受理判決，原審予以論罪科刑，
    即有違誤，被告上訴意旨雖未指摘及此，惟原判決既有上開
    可議，即屬無可維持，應由本院將原判決關於施用第一級毒
    品部分（除沒收外）撤銷，諭知公訴不受理之判決，並不經
    言詞辯論為之。
六、駁回上訴（即施用第一級毒品罪之沒收宣告）部分
(一)按沒收，除有特別規定者外，於裁判時並宣告之；違禁物或
    專科沒收之物得單獨宣告沒收；刑法第38條第2項、第3項之
    物、第38條之1第1項、第2項之犯罪所得，因事實上或法律
    上原因未能追訴犯罪行為人之犯罪或判決有罪者，得單獨宣
    告沒收；又查獲之第一、二級毒品，不問屬於犯罪行為人與
    否，均沒收銷燬之，刑法第40條第2項、第3項及毒品危害防
    制條例第18條第1項前段分別定有明文。故依現行刑法關於
    沒收之規定，已具有獨立法律效果，而非僅屬從刑之性質。
    於被告應諭知不受理判決之情形，縱未能訴追犯罪行為人之
    犯罪或判決有罪，對違禁物及供被告犯罪所用之物，仍有於
    判決中併宣告沒收之適用。
(二)被告施用第一級毒品犯行，固經諭知不受理判決，惟扣案之
    粉末3包（驗餘合計淨重5.02公克)，檢出海洛因成分，此有
    法務部調查局濫用藥物實驗室107年3月19日調科壹字第1072
    3006310號鑑定書1份在卷可佐（原審卷第123頁），又外包
    裝袋3只（合計毛重1.31公克），依現今科技，無法與內含
    海洛因完全析離，應一併視為查獲第一級毒品，依毒品危害
    防制條例第18條第1項前段規定單獨宣告沒收銷燬。至取樣
    鑑驗用罄部分既已滅失，爰不予宣告沒收銷燬之。又其餘扣
    案物品（第三級毒品咖啡包33包、第三級毒品112包、不明
    粉末2包、電子磅秤1台、封裝機1台、改造手槍1枝），均非
    被告所有，此據被告於偵查中供述在卷（107年度毒偵字第1
    796號卷第53頁），此外，亦查無證據足認其為被告所有，
    或係供被告犯施用第一級毒品所用之物，爰均不予宣告沒收
    。
(三)原判決就沒收部分，為相同認定，即無違誤，無併予撤銷改
    判之必要，應予駁回，以臻適法。　
據上論斷，應依刑事訴訟法第368條、第369條第1項前段、第364
條、第303條第1款、第307條，判決如主文。
本案經檢察官謝承勳提起公訴。　
中　　華　　民　　國　　109 　年　　12　　月　　3 　　日
                  刑事第九庭    審判長法　官  潘翠雪
                                      法　官  曾德水
                                      法　官  俞秀美
以上正本證明與原本無異。
如不服本判決，應於收受送達後20日內向本院提出上訴書狀，其
未敘述上訴之理由者並得於提起上訴後20日內向本院補提理由書
（均須按他造當事人之人數附繕本）「切勿逕送上級法院」。
                                      書記官  謝崴瀚
中　　華　　民　　國　　109 　年　　12　　月　　3 　　日